【裁判字號】    90,上,311
【裁判日期】    901212
【裁判案由】    清償借款
【裁判全文】
臺灣高等法院高雄分院民事判決  九十年度上字第三一一號
      上  訴  人  乙○○
      法定代理人  甲○○
      訴訟代理人  丙○○
右當事人間清償借款事件，上訴人對於中華民國九十年八月十六日台灣屏東地方法院
九十年度訴字第三七一號第一審判決提起上訴，本院判決如左：
    主    文
原判決廢棄。
被上訴人在第一審之訴駁回。
第一、二審訴訟費用由被上訴人負擔。
    事實及理由
一、被上訴人主張：上訴人於八十七年十月十九日與伊總行（即第一商業銀行股份有
    限公司，下稱第一銀行）簽立借據，借款新台幣（下同）一百七十萬元，約定於
    八十九年十月九日清償，利息按週年利率百分之十．二五計算，並隨基本放款利
    率調整而變動，如逾期未清償，除按放款利率付息外，逾期在六個月以內部分按
    上開利率百分之十，逾期超過六個月部分按上開利率百分之二十計付違約金，且
    借款由伊執行撥付。詎上訴人屆期未為清償，尚積欠本金一百七十萬元，迭經催
    討無效，爰依借款之法律關係，求為命上訴人給付一百七十萬元，及自九十年二
    月二十六日至清償日止，按週年利率百分之十．０四計算之利息，並自九十年三
    月二十六日至清償日止，逾期在六個月以內部分按上開利率百分之十，逾期超過
    六個月部分按上開利率百分之二十計算之違約金等語。
二、上訴人則以：伊向被上訴人之總行即第一銀行借款一百七十萬元，已於八十九年
    十月九日到期，嗣於九十年二月二十六日伊以訴外人曾元興為連帶保証人向被上
    訴人借貸一百七十萬元償還舊債，被上訴人應提出新借據才能向伊主張權利等語
    ，資為抗辯。
三、本件原審對於被上訴人之請求，判決上訴人應給付被上訴人一百七十萬元，及自
    九十年二月二十六日起至清償日止，按週年利率百分之十．０四計算之利息，並
    自九十年三月二十六日起至清償日止，逾期在六個月以內部分按上開利率百分之
    十，逾期超過六個月部分按上開利率百分之二十計算之違約金。上訴人聲明不服
    ，求為判決：(一)原判決廢棄。(二)被上訴人在第一審之訴駁回。被上訴人則聲明駁
    回上訴人之上訴。
四、按分公司為受本公司管轄之分支機構，並無獨立之財產，為謀訴訟上便利，現行
    判例雖從寬認定分公司就其業務範圍內之事項涉訟時，有當事人能力，於民事訴
    訟得為確定私權請求之人或其相對人，惟此乃程序上對分公司認其有形式上之當
    事人能力（最高法院六十七年台上字第八六五號判例參照）。惟所謂「就其業務
    範圍內之事項」，應依訴訟標的之法律關係觀察，茍該訴訟標的之法律關係，非
    以分公司為其權利義務之「主體」，尚不得以其係總公司之執行機構，遽指該爭
    訟之法律關係事項，即屬其業務之範圍（最高法院八十六年台上字第一九三一號
    判決參照）。經查上訴人於八十七年十月十九日係與被上訴人之總行即第一銀行
    簽立借據，向第一銀行借款一百七十萬元，業據兩造提出借據附卷可稽，並為兩
    造所不爭，堪信為真實。是被上訴人所主張系爭借貸契約之貸與人係被上訴人之
    總行即第一銀行，被上訴人僅為分支機構，非系爭借貸契約之當事人。本件訴訟
    標的之法律關係，係以被上訴人之總行（總公司）即第一銀行與上訴人為其權利
    義務之主體，縱系爭借款實際由被上訴人撥付，然僅可認其係總公司之執行機關
    ，揆諸上開說明及判例意旨，訟爭之法律關係事項，仍難謂係屬被上訴人業務之
    範圍。則被上訴人就其總行為契約當事人之貸款業務並無實施訴訟之權能至明，
    被上訴人提起本件之訴，即無理由，應予駁回。原審為被上訴人勝訴之判決，尚
    有未合，上訴意旨指摘原判決不當，求予廢棄改判，為有理由，應由本院廢棄改
    判，並駁回被上訴人在第一審之訴。至兩造其餘之攻擊防禦方法及證據資料，於
    本件判決之結果不生影響，毋庸遂一論述，附此敘明。
五、據上論結，本件上訴為有理由，依民事訴訟法第四百五十條、第七十八條，判決
    如主文。
中      華      民      國      九十    年     十二     月     十二     日
                                      臺灣高等法院高雄分院民事第三庭
~B1審判長法官  張國彬
~B2      法官  張明振
~B3      法官  徐文祥
右為正本係照原本作成
如對本判決上訴，須於判決送達後二十日內向本院提出上訴狀，其未表明上訴理由者
，應於上訴後二十日內向本院提出上訴理由書（均須按他造當事人之人數附繕本）。
上訴時應提出委任律師或具有律師資格之人之委任狀，並依附註條文規定辦理。
中      華      民      國    九十    年     十二     月      十四      日
~B法院書記官  黃一秋
附註：
民事訴訟法第四百六十六條之一：
對於第二審判決上訴，上訴人應委任律師為訴訟代理人，但上訴人或其法定代理人具
有律師資格者，不在此限。
上訴人之配偶、三親等內之血親、二親等內之姻親，或上訴人為法人、中央或地方機
關時，其所屬專任人員具有律師資格並經法院認為適當者，亦得為第三審訴訟代理人。
第一項但書及第二項情形，應於提起上訴或委任時釋明之。
                                                                        ｋ


司法院資訊處製作；財團法人民間司法改革基金會備份。
